【裁判字號】    97,重家訴,12
【裁判日期】    970714
【裁判案由】    分割共有物
【裁判全文】
臺灣士林地方法院民事判決
原      告  己○○
訴訟代理人  洪貴參律師
            洪偉勝律師
被      告  庚○○
                      3之1號.
            戊○○
            丙○○
兼上列二名  乙○○    住臺北市.
被告之訴訟            樓
代理人
被      告  甲○○    住高雄市.
法定代理人  壬○○    住高雄市.
                      送達處所.
被      告  丁○○    現住居所.
法定代理人  辛○○    現住居所.
上列當事人間請求分割共有物事件，本院於民國97年6 月20日言
詞辯論終結，判決如下：
    主  文
被繼承人洪英所遺如附表一所示之土地及建物，由兩造依附表五
所示之應繼分比例分割為分別共有。
被繼承人洪英所遺如附表二所示之金錢，由兩造依附表五所示之
應繼分比例分配。
訴訟費用由兩造依如附表五所示之應繼分比例負擔。
    事實及理由
一、程序部分：
  一本件被告丁○○經合法通知未於言詞辯論期日到場，核無民
    事訴訟法第386 條所列各款情形，爰依原告之聲請，由其一
    造辯論而為判決。
  二按訴狀送達後，若被告同意，或不甚礙被告之防禦及訴訟之
    終結者，原告得將原訴變更或追加他訴。又被告於訴之變更
    或追加無異議，而為本案之言詞辯論者，視為同意變更或追
    加，民事訴訟法第255 條第1 項第1 款、第7 款及同條第2
    項定有明文。查原告起訴時所為訴之聲明係「兩造公同共有
    如附表一所示之不動產應分割為分別共有，由原告及被告乙○○、戊○○、庚○○、丙○○取得應有部分各六分之一，
    被告丁○○、甲○○取得應有部分各十二分之一。」而請求
    裁判分割如附表一所示之公同共有物。又原告嗣已追加、變
    更其訴之聲明為「(一)先位聲明：(1)兩造公同共有被繼承人洪
    英如附表一、二所示之遺產請求准予分割。(2)分割方法：如
    附表一所示之不動產由兩造依如附表五所示之應繼分比例分
    割為分別共有；如附表二所示之遺產由兩造依如附表五所示
    之應繼分比例分配。(二)備位聲明：(1)兩造公同共有如附表五
    所示之不動產應分割為分別共有，由原告及被告乙○○、戊○○、庚○○、丙○○取得應有部分各六分之一，被告丁○○、甲○○取得應有部分各十二分之一。」而先位請求裁判
    分割被繼承人洪英之遺產，倘法院駁回遺產分割之先位請求
    時，則備位請求裁判分割兩造公同共有如附表一所示之不動
    產。核此訴之追加、變更不甚礙於被告之防禦及訴訟之終結
    ；況被告對於原告所為此部分訴之追加、變更亦無異議，並
    已為本案之言詞辯論，應視為被告等人亦已同意。故原告所
    為此部分訴之追加、變更，於法尚無不合，應予准許。
二、本件原告起訴主張略以：
  一被繼承人洪英於民國89年2 月23日死亡，留有如附表一、二
    、三、四所示之遺產。被繼承人與原配偶李天賜前於55年6
    月28日已離婚，故其遺產除由被繼承人洪英之子女即原告己○○、被告乙○○、戊○○、丙○○、庚○○繼承外，因被
    繼承人之子李政欽業於87年5 月26日先於被繼承人死亡，應
    由其子女即被告丁○○、甲○○代位繼承，各繼承人之應繼
    分比例如附表五所示。被繼承人之遺產已由繼承人依法繳納
    遺產稅，上述遺產之不動產部分亦已登記為兩造公同共有。
  二被繼承人洪英所留遺產之處理，因被告即代位繼承人丁○○
    、甲○○未配合臺北國際商業銀行及臺北銀行之要求，辦理
    轉貸手續，延緩遺產債務之壓力，數度催請配合辦理相關手
    續及聯絡安排至銀行用印事宜未果，並迭經催請理清遺產管
    理之費用均無下文，以致其餘繼承人為維護遺產而支出並負
    擔龐大之債務及費用，乃依土地法第34條之1 之規定，處分
    被繼承人之遺產如附表三所示之不動產，用以清償遺產債務
    及管理費用、稅費等。又兩造公同共有之不動產，原可依土
    地法第34條之1 規定陸續處理、清償債務，惟因被告丙○○
    、丁○○、甲○○所欠安泰商業銀行股份有限公司債務尚未
    清償，而先後由臺灣士林地方法院民事執行處以94年度執全
    字第183 號假扣押事件及94年度執字第11965 號強制執行事
    件查封迄今，其餘遺產執行法院認不得逕行拍賣公同共有權
    利，通知原告應儘速分割。惟幾經通知協調無果，而遺產管
    理債務亦不斷增加，就執行債務人而言，亦因執行程序之延
    宕，利息費用亦不斷累計，亦有不利，為此訴請法院裁判分
    割被繼承人之遺產。
  三又被繼承人除如附表三所示之不動產，已依土地法第34條之
    1 之規定處分而不存在，所得款項用以清償遺產債務及管理
    費用、稅費外，目前被繼承人現存之遺產範圍，尚有如附表
    一所載之不動產及如附表二所示之金錢。至於被繼承人所有
    如附表四所示第一商業銀行可轉讓定期存單，金額合計新臺
    幣（下同）19,100,000元，其中編號MA504050，金額1,000
    萬元、編號LA127698，金額500 萬元，共計1,500 萬元，係
    由被繼承人洪英之債權人陳舜卿於89年3 月3 日向銀行提領
    ；編號HA776190，金額100 萬元、編號HA776203，金額100
    萬元、編號HA827011，金額100 萬元、編號HA827029，金額
    10 0萬元、編號FA173614、金額10萬元，合計410 萬元，則
    係由被告庚○○於89年3 月2 日向銀行提領後轉付債權人。
    而此1,910 萬元銀行無記名可轉讓定期存單，原係被繼承人
    所遺留之債務，業已用於償還被繼承人之債權人或直接由債
    權人提領償還，並無任何繼承人保管，且因清償繼承債務後
    並無任何繼承人受益或有所得，該款既非原告領得，如列入
    遺產分配，將有不公，致使原告發生無謂之損失。惟如鈞院
    認應列入遺產分配，則應俟不動產遺產拍賣後結算，或經全
    體繼承人協議後列入結算，原告等繼承人之犧牲，期有善意
    之回應。
  四按債務人之公同共有權利被法院查封後，即喪失其處分權，
    法院通知其他全體公同共有人分割共有物，係法院代債務人
    表示終止公同共有關係，其他公同共有人全體同意終止公同
    共有關係 (民法第828 條）。因本件共有人中代位繼承人僅
    知繼承權利，不負繼承債務，或其法定代理人被通緝，尋覓
    無著，該公同共有權利又被法院查封，以致無法協議分割，
    爰依民事執行處上開通知提起本件訴訟，請求鈞院判決准予
    判決分割，由兩造按應繼分取得應有部分，俾便鈞院民事執
    行處進行拍賣程式，亦可使兩造之公同共有關係分割為分別
    共有之關係。
  五又按繼承人自繼承開始時，除民法另有規定之外，承受被繼
    承人財產上之一切權利義務。繼承人有數人時，在分割遺產
    前，各繼承人對於遺產全部為公同共有；繼承人得隨時請求
    分割遺產。另按公同共有人之權利義務，依其公同關係所由
    規定之法律或約定之。本件被繼承人現存如附表一、二所示
    之遺產為兩造所公同共有，惟因被告丙○○、丁○○、甲○○積欠銀行債務未償，而無法續行處理，是繼承人欲終止其
    間之公同共有關係，僅有以分割遺產之方式為之。本件兩造
    對於遺產之分割既無法達成協議，為此先位請求裁判分割被
    繼承人之遺產，依各繼承人（含代位繼承人）之應繼分比例
    分割遺產。再者，民法第823條第1項前段規定「各共有人，
    得隨時請求分割共有物」、同法第823條規定「共有物之分
    割，依共有人協議之方法行之」、「分割之方法，不能協議
    決定者，法院得因任何共有人之聲請，命為下列之分配……
    」、同法第828條第1項規定「公同共有人之權利義務，依其
    公同關係所由規定之法律或契約約定之」。本件被繼承人所
    遺如附表一所示之不動產係因遺產繼承而為兩造所公同共有
    ，倘鈞院不准遺產分割之先位請求時，則備位請求依上述規
    定裁判分割公同共有物。
  六原告爰為起訴聲明如下：
    (一)先位聲明：(1)兩造公同共有被繼承人洪英如附表一、二所
      示之遺產請求准予分割。(2)分割方法：如附表一所示之不
      動產由兩造依如附表五所示之應繼分比例分割為分別共有
      ；如附表二所示之遺產由兩造依如附表五所示之應繼分比
      例分配。(3)訴訟費用由被告負擔。
    (二)備位聲明：(1)兩造公同共有如附表一所示之不動產應分割
      為分別共有，由原告及被告乙○○、戊○○、庚○○、丙○○取得應有部分各六分之一，被告丁○○、甲○○取得
      應有部分各十二分之一。(2)訴訟費用由被告負擔。
二、被告庚○○、戊○○、丙○○、乙○○均到庭陳稱：同意依
    照各繼承人之應繼分比例分割被繼承人之遺產等語。
三、被告甲○○則辯稱：伊同意依照各繼承人之應繼分比例分割
    被繼承人之遺產。惟被繼承人所遺如附表四所示之定期存單
    19,100,000元部分，原告應說明此部分金錢之流向；另關於
    被繼承人之債務數額，其他繼承人已依土地法第34條之1規
    定處分之不動產之出賣價額及現已償還之債權金額為何，此
    部分於本件分割遺產訴訟暫不主張等語。
四、被告丁○○則經合法通知，未於言詞辯論期日到場爭執，亦
    未提出書狀作何有利於己之聲明或陳述。
五、本院得心證之理由：
  一本件原告主張被繼承人洪英於民國89年2 月23日死亡，其繼
    承開始時留有如附表一至四所示之遺產。而被繼承人之遺產
    除由被繼承人之子女即原告己○○、被告乙○○、戊○○、
    丙○○、庚○○共同繼承外，因被繼承人之子李政欽業於87
    年5 月26日先於被繼承人洪英死亡，應由李政欽之子女即被
    告丁○○、甲○○代位繼承，而兩造之應繼分比例如附表五
    所示。又被繼承人之遺產現已依法繳納遺產稅，而其所遺之
    不動產部分已辦理繼承登記而為兩造所公同共有。另如附表
    三所示之不動產，已依土地法第34條之1 規定處分而不存在
    ，已非屬被繼承人現存之遺產；被繼承人現存可供分割之遺
    產為如附表一、二所示之遺產，惟兩造對於上述如附表一、
    二所示之遺產，迄今仍無法達成分割遺產之協議等事實，業
    據提出戶籍謄本、繼承系統表、如附表一、三所示土地、房
    屋之登記謄本、房屋稅繳款書、本院民事執行處囑託查封登
    記書、遺產稅申報書、核定通知書、遺產稅繳款書、第一商
    業銀行存款餘額證明書、台北銀行金華分行存款餘額證明書
    、台北富邦銀行金華分行存款餘額證明書、台北國際商業銀
    行存款餘額證明書、銷售合約書、不動產買賣契約書、第一
    銀行可轉讓定期存單等件為證，復為到場之被告所不爭執，
    自堪信為真正。
  二按繼承人有數人時，在分割遺產前，各繼承人對於遺產全部
    為公同共有；繼承人得隨時請求分割遺產，但法律另有規定
    或契約另有訂定者，不在此限，民法第1151條、第1164條分
    別定有明文。經查，本件被繼承人洪英所遺如附表一、二所
    示之遺產，兩造在分割遺產前，對於上述遺產之全部為公同
    共有，兩造目前既無法達成分割遺產之協議，而上述遺產亦
    無不能分割之情形，依照前揭法條規定，原告請求裁判分割
    被繼承人之遺產，即無不合，應予准許。
  三按民法第1164條所定之遺產分割，其目的在於遺產公同共有
    關係全部之廢止，而非個別財產公同共有關係之消滅。又遺
    產分割既以消滅遺產公同共有關係為目的，故除被繼承人以
    遺囑禁止繼承人分割之遺產及共同繼承人以契約約定禁止分
    割之遺產外，應以全部遺產整體分割，不能以遺產中之個別
    財產為分割之對象（最高法院86年台上字第1436號及84 年
    度台上字第2410號民事判決意旨參照）。又按所謂應繼分係
    各繼承人對於遺產之一切權利義務，所得繼承之比例，並非
    對於個別遺產之權利比例，因此分割遺產並非按照應繼分比
    例逐筆分配，而應整體考量定適當之分割方法。公同共有物
    分割之方法，依民法第830 條第2 項之規定，依分別共有物
    分割之規定即以原物分配或變賣分割為之。將遺產之公同共
    有關係終止改為分別共有關係，性質上屬分割遺產方法之一
    ，亦有最高法院82年度台上字第748 號判決意旨可資參照。
    末按裁判分割共有物訴訟，為形式之形成訴訟，其事件本質
    為非訟事件，究依何種方式為適當，法院有自由裁量之權，
    雖應斟酌當事人之聲明、共有物之性質、經濟效用及全體共
    有人之利益等公平決之，然不受當事人聲明之拘束。
  四查被繼承人洪英所遺如附表一所示土地、房屋共13筆不動產
    ，兩造之應繼分比例如附表五所示，上開不動產業已登記為
    兩造公同共有之事實，有上開不動產之登記謄本、遺產稅免
    稅證明書在卷可佐，並經本院核閱無誤。本院審酌原告及到
    場之被告乙○○、戊○○、丙○○、庚○○、甲○○均表明
    同意依如附表五所示之應繼分比例，就如附表一所示之不動
    產以維持分別共有之方式予以分割等語在卷，而被告丁○○
    及其法定代理人則經合法通知未到場表示意見，並斟酌上述
    不動產之性質、經濟效用及全體共有人之利益等情事，認兩
    造公同共有如附表一所示之土地及房屋，其分割方法應由兩
    造依附表五所示之應繼分比例分割為分別共有為適當。又被
    繼承人洪英所遺如附表二所示之存款及擔保金，因其性其係
    屬可分，故其分割方法以原物分配為適當，認此部分遺產應
    由兩造各依如附表五所示之應繼分比例予以分配。
  五至本件被繼承人所遺如附表三所示之不動產，既由繼承人依
    土地法第34條之1 規定予以處分，並已移轉登記為他人所有
    ，目前已不屬於被繼承人之遺產範圍，自無將之併入遺產分
    割之問題。此外，被繼承人洪英所遺如附表四所示之第一商
    業銀行可轉讓定期存單共7 張、面額合計為1910萬元（即本
    院88年度存字第1391號擔保提存事件，被繼承人於88年7 月
    8 日所提存之擔保金，業由被繼承人於89年2 月16日取回上
    述7 張定期存單）部分之遺產，其中如附表四編號1 、2 所
    示、面額合計為1500萬元之2 張定期存單，已由訴外人即被
    繼承人之債權人陳舜卿於89年3 月3 日向銀行提示領款而取
    走；如附表四編號3 至7 所示、面額合計為410 萬元之5 張
    定期存單則由繼承人庚○○於89年3 月2 日提示領款後，庚○○已將其領得上述410 萬元款項用以清償被繼承人之債務
    ，故上述1910萬元目前皆用以清償遺產債務而不存在等情，
    業據原告陳述在卷，且經被告庚○○到庭陳明在卷，而被告
    甲○○之法定代理人壬○○亦表示其不知道上述1910萬元款
    項目前係在何處等語在卷，並有如附表四所示之7 張定期存
    單在卷可佐，既無其他積極證據可供證明上述1910萬元存款
    現尚存在，或由其他繼承人持有保管中，可見原告主張上述
    1910萬元已用於清償被繼承人之債務而現不存在乙節，尚非
    全然無據。是以上述1910萬款項目前既不存在，已難認此部
    分仍屬於被繼承人之現存遺產，自無加以裁判分割之必要，
    併此敘明。
六、綜上所述，原告請求裁判分割被繼承人洪英所遺如附表一、
    二所示之遺產，為有理由。本院斟酌上開遺產之性質、經濟
    效用及全體共有人之利益等情事後，認被繼承人洪英所遺如
    附表一、二所示之遺產，應依如主文第1 項、第2 項所示之
    方法予以分割為適當。又有關遺產分割方法之酌定，係屬法
    院之裁量事項，不受原告聲明之拘束，亦無駁回之必要，合
    予敘明。此外，原告依民法第1164條規定，先位請求裁判分
    割被繼承人洪英如附表一、二所示之遺產部分，既經准許，
    並諭知其分割方法如主文第1 項、第2 項所示。則其備位請
    求依民法第830 條第2 項規定，請求裁判分割兩造公同共有
    如附表一所示之不動產，即無再予審酌之必要，附此敘明。
七、末按，因共有物分割、經界或其他性質上類似事件涉訟、由
    敗訴當事人負擔訴訟費用顯失公平者，法院得酌量情形，命
    勝訴之當事人負擔其一部，民事訴訟法第87條第1 項、第80
    條之1 定有明文。查裁判分割遺產之形成訴訟，法院決定遺
    產分割之方法時，應斟酌何種分割方法較能增進共有物之經
    濟效益，並兼顧兩造之利益，以決定適當之分割方法，不受
    原告聲明之拘束，亦不因何造起訴而有不同，是本件原告請
    求裁判分割遺產雖有理由，惟關於訴訟費用之負擔，應由兩
    造即繼承人全體各按其應繼分比例負擔，方屬事理之平。是
    以原告聲明本件訴訟費用應由被告負擔云云，尚無足取，爰
    諭知如主文第3 項所示。
八、本件判決基礎俱已臻明確，兩造其餘攻擊防禦方法及訴訟資
    料經本院審酌後，核與判決結果不生影響，尚無逐一論駁之
    必要，併此敘明。
九、據上論結，本件原告之訴為有理由，依民事訴訟法第385 條
    第1 項前段、第80條之1 、第85條第1 項但書，判決如主文
    。
中    華    民    國    97    年    7     月    14    日
                  家事法庭法  官  陳章榮
以上正本係照原本作成。
如對本判決上訴，須於判決送達後20日內向本院提出上訴狀。
中    華    民    國    97    年    7     月    14    日
                          書記官  張竣閔


司法院資訊處製作；財團法人民間司法改革基金會備份。
